---
title: "Epimodel y redes"
author: "Roberto Álvarez"
date: "2024-11-07"
output: html_document
---
# Introducción
Este tutorial utiliza el paquete `EpiModel` para modelar dinámicas de transmisión de enfermedades infecciosas en redes. EpiModel proporciona herramientas para crear, simular y analizar modelos matemáticos de epidemias con diferentes enfoques, como modelos compartimentales deterministas, modelos de contacto individual y modelos de red estocásticos.

## Instalación y carga del paquete
```{r message=FALSE, warning=FALSE}
#install.packages("EpiModel", dependencies = TRUE)
library(EpiModel)
```


## Modelo Compartimental Básico (DCM)

Ejemplo de un modelo compartimental determinista SIR (Susceptible-Infectado-Recuperado) usando EpiModel.

```{r}
param <- param.dcm(inf.prob = 0.2, act.rate = 0.25, rec.rate = 0.1)
init <- init.dcm(s.num = 1000, i.num = 1, r.num = 0)
control <- control.dcm(type = "SIR", nsteps = 100)
mod <- dcm(param, init, control)
plot(mod)
```


## Modelos de Red Estocásticos

**Ejemplo 1: Modelo SIS independiente**

En este ejemplo, se simula una enfermedad curable en una población cerrada donde la recuperación no genera inmunidad.

```{r message=FALSE, warning=FALSE}
set.seed(12345)
nw <- network::network.initialize(n = 1000, directed = FALSE)
nw <- network::set.vertex.attribute(nw, "risk", rep(0:1, each = 500))
formation <- ~edges + nodefactor("risk") + nodematch("risk") + concurrent
target.stats <- c(250, 375, 225, 100)
coef.diss <- dissolution_coefs(dissolution = ~offset(edges), duration = 80)

est <- netest(nw, formation, target.stats, coef.diss)
param <- param.net(inf.prob = 0.1, act.rate = 5, rec.rate = 0.02)
init <- init.net(i.num = 50)
control <- control.net(type = "SIS", nsteps = 500, nsims = 10)
sim <- netsim(est, param, init, control)
#plot(sim)
```

```{r}
plot(sim)
```

```{r}

par(mfrow = c(1, 2))
plot(sim, sim.lines = TRUE, mean.line = FALSE, qnts = FALSE, popfrac = TRUE)
plot(sim, mean.smooth = FALSE, qnts = 1, qnts.smooth = FALSE, popfrac = TRUE)
```

```{r}
par(mfrow = c(1,1))
plot(sim, y = c("si.flow", "is.flow"), qnts = FALSE, 
     ylim = c(0, 25), legend = TRUE, main = "Flow Sizes")
```


```{r}
par(mfrow = c(1, 2), mar = c(0, 0, 0, 0))
plot(sim, type = "network", col.status = TRUE, at = 1, sims = 1)
plot(sim, type = "network", col.status = TRUE, at = 500, sims = 1)
```

**Ejemplo 2: Modelo SI Dependiente**


En este segundo ejemplo, se permite que la red sea influenciada por dinámicas demográficas, como el nacimiento y la mortalidad.


```{r eval=FALSE, warning=TRUE, include=FALSE}
nw <- network::network.initialize(1000, bipartite = 500, directed = FALSE)
deg.dist.m1 <- c(0.40, 0.55, 0.04, 0.01)
deg.dist.m2 <- c(0.48, 0.41, 0.08, 0.03)
check_degdist_bal(500, 500, deg.dist.m1, deg.dist.m2)
formation <- ~edges + b1degree(0:1) + b2degree(0:1)
target.stats <- c(330, 200, 275, 240, 205)
coef.diss <- dissolution_coefs(dissolution = ~offset(edges), duration = 25, d.rate = 0.006)
est2 <- netest(nw, formation, target.stats, coef.diss)
param <- param.net(inf.prob = 0.3, inf.prob.m2 = 0.1, b.rate = 0.006, ds.rate = 0.005, ds.rate.m2 = 0.006)
init <- init.net(i.num = 50, i.num.m2 = 50)
control <- control.net(type = "SI", nsims = 10, nsteps = 500, delete.nodes = TRUE)
sim2 <- netsim(est2, param, init, control)
plot(sim2)

```




