---
title: "Uso de verbos de tidyverse"
author: "Roberto Álvarez"
date: "`r format(Sys.time(), '%d %B, %Y')`"
output:
  html_document:
    fig_height: 8
    fig_width: 13
    number_section: yes
    theme: cerulean
    toc: yes
    toc_float:
      collapsed: no
      smooth_scroll: yes
  pdf_document:
    toc: yes
  word_document:
    toc: yes
---
# Lectura y manejo de datos
El conjunot de librerías agrupadas en `tidyverse` es un ecosistema para trabajar con datos. Ustedes ya han trabajado con librerías dentro de este ecosistema, por ejemplo la librería `ggplot2` es parte de esta.


```{r}
library(tidyverse)
```


Con ello contamos con un conjunto de funciones para trabajar con datos. En particular, usaremos la librería `dplyr` dentro de este ecosistema. Es decir podemos solo instalar esta librería o instalarla todo `tidyverse`.

Por ejemplo podemos descargar tablas y leerlas con estas funciones

Trabajaremos con la tabla de anotación de *E. coli* pero lo que sigue funciona con cualquier tabla que se quiera procesar.

```{r}
anotacion_ecoli_k12<-read_csv("01_Raw_Data/proteins_167_161521.csv")
```

Observen el guión bajo `_` para la instrucción de lectura para csv en constraste con la que ya se ha trabajado previamente que lleva un punto `.`

Para dar un vistazo rápido de lo que contiene la tabla podemos usar la función `glimpse()`

```{r}
glimpse(anotacion_ecoli_k12)
```

## Verbos

### Filtrar


```{r}
filter(anotacion_ecoli_k12,Strand=="+")->positivos
```

```{r}
glimpse(positivos)
```

Si lo quisieramos hacer en R base lo haríamos de la siguiente manera:

```{r}
anotacion_ecoli_k12[which(anotacion_ecoli_k12$Strand=="+"),]->positivos2
```

Noten la diferencia entre ambos enfoques. Acá abajo mostramos que, ambas opciones, dan resultados idénticos. 

```{r}
any(positivos !=positivos2)
```


Por ejemplo para seleccionar  aquellas proteínas entre 50 y 75 aa podemos usar

```{r}
filter(anotacion_ecoli_k12,50 <= Length & Length <=75)
```


### Ejercicios

1. ¿Cuántas proteínas están en la cadena negativa y son mayores a 100 aa. ?

```{r}
glimpse(filter(anotacion_ecoli_k12,Strand=="-" & Length > 100))
filter(anotacion_ecoli_k12, Strand== "-" & Length >100 )
```

2. ¿Existen proteínas con tamaño EXACTAMENTE de 100 aa en la cadena negativa?
Si es así, específica su nombre.

```{r}
glimpse(filter(anotacion_ecoli_k12,Strand=="-" & Length == 100))->idk
idk$`Protein Name`
##
filter(anotacion_ecoli_k12, Strand=="-" & Length == 100) -> all_oh
##
filter(anotacion_ecoli_k12, Strand== "-" & Length==100 )
##
exac100 <- filter(anotacion_ecoli_k12, Strand == "-" & Length == 100)
exac100["Accession"]
```


3. ¿Cuántas proteínas son mayores a la longitud promedio y cuántas están en la cadena positiva y cuántas en la negativa?


```{r}
glimpse(filter(anotacion_ecoli_k12, Strand=="+" & Length>mean(anotacion_ecoli_k12$Length)))
glimpse(filter(anotacion_ecoli_k12, Strand=="-" & Length>mean(anotacion_ecoli_k12$Length)))

###

promedio <- mean(anotacion_ecoli_k12$Length)
promedio

filter(anotacion_ecoli_k12, Strand=="-" & Length > promedio) -> jaja
filter(anotacion_ecoli_k12, Strand=="+" & Length > promedio) -> jaja2
dim(jaja)
dim(jaja2)
```

## Seleccionar

Esto nos permite seleccionar **columnas completas** repito **columnas completas**

```{r}
select(anotacion_ecoli_k12,Strand)
```




```{r}
select(anotacion_ecoli_k12,c(Locus,Strand))
```



También funciona el operador de
```{r}
select(anotacion_ecoli_k12,-Strand)
```
```{r}
select(anotacion_ecoli_k12, starts_with("s"))
select(anotacion_ecoli_k12, contains("th"))
```

### Ejercicios

1. Seleccionar todas las columnas de tipo chr y todas las de tipo dbl.

```{r}
anotacion_ecoli_k12 %>% select(where(is.character))
select(anotacion_ecoli_k12, where(is.character))
select(anotacion_ecoli_k12, where(is.double))
```


2. Quitar todas las columnas con el nombre del gen y/o de la proteína



3. Dejar una tabla con su nombre preferido del geon o proteína y que sólo contenag esa información más el strand y el tamaño.

```{r}
tabla <- select(anotacion_ecoli_k12, c(Accession, Strand, Length))
head(tabla)
```

```{r}
write.csv(tabla,file="03_Results/anotacio_corta_ecoli_K12.csv")
```


## Ordenar

Para ordenar usaremos la función `arrange()`

Por ejemplo

```{r}
arrange(anotacion_ecoli_k12,Length)
```


```{r}
arrange(anotacion_ecoli_k12,-Length)
```

```{r}
arrange(anotacion_ecoli_k12,Start)
```

## Crear nuevas variables

```{r}
mutate(anotacion_ecoli_k12,Length_nucleotides=Stop-Start)
```

```{r}
glimpse(anotacion_ecoli_k12)
```


## La tubería `pipe`  `%>%`

Al igual que en `bash`existe un **pipe** para tomar los resultados de forma secuencial de distintas acciones y con ello tener un flujo más natural. Al principio puede ser  confuso, pero con el tiempo, es más simple y terminarán usandolo y (espero) queriendolo

El **pipe**  es un operador que está compuesto de tres símbolos sin espacio entre ellos.

`%>%`

En RStudio el atajo de teclado para generar este símbolo es:

- Ctrl + Shift + M (En Windows)
- Cmd + Shift + M (Mac)


Esto nos permite escribir de forma más natural los verbos de `dplyr`. Por ejemplo para la opción que ya habíamos hecho, seleccionar los genes en la cadena positiva.

```{r}
filter(anotacion_ecoli_k12,Strand=="+")->positivos
```

Podemos hacerlo de forma equivalente como

```{r}
positivos<- anotacion_ecoli_k12 %>% filter(Strand=="+")
```

Observa como con ello no es necesario poner la base de datos (tabla) y solo se pone la función, en este caso `filter`

Esta forma de ir seleccionando cosas de una tabla tiene más sentido cuando queremos hacer varios filtros. Por ejmplo si además queremos todos aquellos genes de la cadena positiva y que su longitud este entre 100 y 150 aa

```{r}
dd<-anotacion_ecoli_k12 %>% 
  filter(Strand=="+") %>% 
    filter(Length>=100 & Length<=150)
```


```{r}
glimpse(dd)
```

Si además queremos que inicien entre el nucleotido 2,500 y 100,000

```{r}
dd<-anotacion_ecoli_k12 %>% 
  filter(Strand=="+") %>% 
    filter(Length>=100 & Length<=150) %>% 
      filter(Start>=2500 & Start<=100000)

```



```{r}
dd
```

## Ejercicios

Trabaja con la base de datos `starwars`

```{r}
library(dplyr)

starwars %>% 
  filter(species == "Droid")

starwars %>% 
  select(name, ends_with("color"))

starwars %>% 
  mutate(name, bmi = mass / ((height / 100)  ^ 2)) %>%
  select(name:mass, bmi)

starwars %>% 
  arrange(desc(mass))

starwars %>%
  group_by(species) %>%
  summarise(
    n = n(),
    mass = mean(mass, na.rm = TRUE)
  ) %>%
  filter(
    n > 1,
    mass > 50
  )
```

1. Explica qué hace cada línea de código
2. Selecciona a aquellos y clasifica a todos por los personajes por su índice de masa corporal.
3. Selecciona a todos los humanos y agrega una columna que los clasifique por `gender`y cuente cuántos hay de cada uno.
4. Selecciona solo a los de Tattooine, masculinos, cuyos color de ojos sean azules.


## Datos COVID-México 


[Datos abiertos de la secretaría de salud](https://datosabiertos.salud.gob.mx/gobmx/salud/datos_abiertos/datos_abiertos_covid19.zip)



## Guardar y leer datos desde R con RDS y RData 


Podemos leer la base de datos, incluso sin descomprimirlos, directamente en nuestra sesión de R


```{r}
bd<-read_csv("01_Raw_Data/221129COVID19MEXICO.csv.zip")
```

```{r}
glimpse(bd)
```


Sin embargo, esto puede ser muy leeeento y ocupar muchísimo espacio de memoria. Una forma de hacerlo  es leerlo vía RDS o RData


### Guardar un objeto de R 


```{r}
# Guardar un objeto a un archivo
saveRDS(bd, file = "03_Results/my_bd.rds")
# Restablecer un objeto
# readRDS(file = "03_Results/my_bd.rds")
```



```{r}
data("mtcars")
# Guardar un objeto  a un archivo
saveRDS(mtcars, "03_Results/mtcars.rds")
# Cargar con otro nombre
my_data <- readRDS("03_Results/mtcars.rds")
```



```{r}
# data1<-1:1000
# data2<-data.frame(x=1:1000, y=sin(1:1000))
# Guardar un objeto con formato RData

# save(data1, file = "03_Results/data.RData")
# Guardar múltiples objetos

# save(data1, data2, file = "03_Results/data.RData")
# Cargar los datos
load("03_Results/data.RData")
```

