---
title: "Uso de verbos de tidyverse"
author: "Roberto Álvarez"
date: "`r format(Sys.time(), '%d %B, %Y')`"
output:
  html_document:
    fig_height: 8
    fig_width: 13
    number_section: yes
    theme: cerulean
    toc: yes
    toc_float:
      collapsed: no
      smooth_scroll: yes
  pdf_document:
    toc: yes
  word_document:
    toc: yes
---
# Lectura y manejo de datos
El conjunto de librerías agrupadas en `tidyverse` es un ecosistema para trabajar con datos. Ustedes ya han trabajado con librerías dentro de este ecosistema, por ejemplo la librería `ggplot2` es parte de esta.


```{r}
library(tidyverse)
```


Con ello contamos con un conjunto de funciones para trabajar con datos. En particular, usaremos la librería `dplyr` dentro de este ecosistema. Es decir podemos solo instalar esta librería o instalarla todo `tidyverse`.

Por ejemplo podemos descargar tablas y leerlas con estas funciones

Trabajaremos con la tabla de anotación de *E. coli* pero lo que sigue funciona con cualquier tabla que se quiera procesar.

```{r}
anotacion_ecoli_k12<-read_csv("01_Raw_Data/proteins_167_161521.csv")
```

Observen el guión bajo `_` para la instrucción de lectura para csv en constraste con la que ya se ha trabajado previamente que lleva un punto `.`

Para dar un vistazo rápido de lo que contiene la tabla podemos usar la función `glimpse()`

```{r}
glimpse(anotacion_ecoli_k12)
```

## Verbos

### Filtrar


```{r}
filter(anotacion_ecoli_k12,Strand=="+")->positivos
```

```{r}
glimpse(positivos)
```

Si lo quisieramos hacer en R base lo haríamos de la siguiente manera:

```{r}
anotacion_ecoli_k12[which(anotacion_ecoli_k12$Strand=="+"),]->positivos2
```

Noten la diferencia entre ambos enfoques. Acá abajo mostramos que, ambas opciones, dan resultados idénticos. 

```{r}
any(positivos !=positivos2)
```


Por ejemplo para seleccionar  aquellas proteínas entre 50 y 75 aa podemos usar

```{r}
filter(anotacion_ecoli_k12,50 <= Length & Length <=75)
```


### Ejercicios

1. ¿Cuántas proteínas están en la cadena negativa y son mayores a 100 aa. ?

```{r}
glimpse(filter(anotacion_ecoli_k12,Strand=="-" & Length > 100))
filter(anotacion_ecoli_k12, Strand== "-" & Length >100 )
```

2. ¿Existen proteínas con tamaño EXACTAMENTE de 100 aa en la cadena negativa?
Si es así, específica su nombre.

```{r}
glimpse(filter(anotacion_ecoli_k12,Strand=="-" & Length == 100))->idk
idk$`Protein Name`
##
filter(anotacion_ecoli_k12, Strand=="-" & Length == 100) -> all_oh
##
filter(anotacion_ecoli_k12, Strand== "-" & Length==100 )
##
exac100 <- filter(anotacion_ecoli_k12, Strand == "-" & Length == 100)
exac100["Accession"]
```


3. ¿Cuántas proteínas son mayores a la longitud promedio y cuántas están en la cadena positiva y cuántas en la negativa?


```{r}
glimpse(filter(anotacion_ecoli_k12, Strand=="+" & Length>mean(anotacion_ecoli_k12$Length)))
glimpse(filter(anotacion_ecoli_k12, Strand=="-" & Length>mean(anotacion_ecoli_k12$Length)))

###

promedio <- mean(anotacion_ecoli_k12$Length)
promedio

filter(anotacion_ecoli_k12, Strand=="-" & Length > promedio) -> jaja
filter(anotacion_ecoli_k12, Strand=="+" & Length > promedio) -> jaja2
dim(jaja)
dim(jaja2)
```

## Seleccionar

Esto nos permite seleccionar **columnas completas** repito **columnas completas**

```{r}
select(anotacion_ecoli_k12,Strand)
```




```{r}
select(anotacion_ecoli_k12,c(Locus,Strand))
```



También funciona el operador de
```{r}
select(anotacion_ecoli_k12,-Strand)
```
```{r}
select(anotacion_ecoli_k12, starts_with("s"))
select(anotacion_ecoli_k12, contains("th"))
```

### Ejercicios

1. Seleccionar todas las columnas de tipo chr y todas las de tipo dbl.

```{r}
anotacion_ecoli_k12 %>% select(where(is.character))
select(anotacion_ecoli_k12, where(is.character))
select(anotacion_ecoli_k12, where(is.double))
```


2. Quitar todas las columnas con el nombre del gen y/o de la proteína



3. Dejar una tabla con su nombre preferido del geon o proteína y que sólo contenag esa información más el strand y el tamaño.

```{r}
tabla <- select(anotacion_ecoli_k12, c(Accession, Strand, Length))
head(tabla)
```

```{r}
write.csv(tabla,file="03_Results/anotacio_corta_ecoli_K12.csv")
```


## Ordenar

Para ordenar usaremos la función `arrange()`

Por ejemplo

```{r}
arrange(anotacion_ecoli_k12,Length)
```


```{r}
arrange(anotacion_ecoli_k12,-Length)
```

```{r}
arrange(anotacion_ecoli_k12,Start)
```

## Crear nuevas variables

```{r}
mutate(anotacion_ecoli_k12,Length_nucleotides=Stop-Start)
```

```{r}
glimpse(anotacion_ecoli_k12)
```


## La tubería `pipe`  `%>%`

Al igual que en `bash`existe un **pipe** para tomar los resultados de forma secuencial de distintas acciones y con ello tener un flujo más natural. Al principio puede ser  confuso, pero con el tiempo, es más simple y terminarán usandolo y (espero) queriendolo

El **pipe**  es un operador que está compuesto de tres símbolos sin espacio entre ellos.

`%>%`

En RStudio el atajo de teclado para generar este símbolo es:

- Ctrl + Shift + M (En Windows)
- Cmd + Shift + M (Mac)


Esto nos permite escribir de forma más natural los verbos de `dplyr`. Por ejemplo para la opción que ya habíamos hecho, seleccionar los genes en la cadena positiva.

```{r}
filter(anotacion_ecoli_k12,Strand=="+")->positivos
```

Podemos hacerlo de forma equivalente como

```{r}
positivos<- anotacion_ecoli_k12 %>% filter(Strand=="+")
```

Observa como con ello no es necesario poner la base de datos (tabla) y solo se pone la función, en este caso `filter`

Esta forma de ir seleccionando cosas de una tabla tiene más sentido cuando queremos hacer varios filtros. Por ejmplo si además queremos todos aquellos genes de la cadena positiva y que su longitud este entre 100 y 150 aa

```{r}
dd<-anotacion_ecoli_k12 %>% 
  filter(Strand=="+") %>% 
    filter(Length>=100 & Length<=150)
```


```{r}
glimpse(dd)
```

Si además queremos que inicien entre el nucleotido 2,500 y 100,000

```{r}
dd<-anotacion_ecoli_k12 %>% 
  filter(Strand=="+") %>% 
    filter(Length>=100 & Length<=150) %>% 
      filter(Start>=2500 & Start<=100000)

```



```{r}
dd
```

## Ejercicios

Trabaja con la base de datos `starwars`

```{r}
library(dplyr)

starwars %>% 
  filter(species == "Droid")

starwars %>% 
  select(name, ends_with("color"))

starwars %>% 
  mutate(name, bmi = mass / ((height / 100)  ^ 2)) %>%
  select(name:mass, bmi)

starwars %>% 
  arrange(desc(mass))

starwars %>%
  group_by(species) %>%
  summarise(
    n = n(),
    mass = mean(mass, na.rm = TRUE)
  ) %>%
  filter(
    n > 1,
    mass > 50
  )
```

1. Explica qué hace cada línea de código
2. Selecciona a aquellos y clasifica a todos por los personajes por su índice de masa corporal.
3. Selecciona a todos los humanos y agrega una columna que los clasifique por `gender`y cuente cuántos hay de cada uno.
4. Selecciona solo a los de Tattooine, masculinos, cuyos color de ojos sean azules.

## Ejercicios resueltos


1.    Filtrado de personajes humanos
Utiliza la función `filter()` para seleccionar solo los personajes que son de la especie "Human".


```{r}
library(dplyr)
# Filtra los personajes que son de la especie "Human"
humanos <- starwars %>% 
  filter(species == "Human")
print(humanos)

```

2.    Selección de columnas relevantes
Selecciona las columnas name, height, mass, y homeworld de la base de datos.

```{r}
# Selecciona las columnas name, height, mass, y homeworld
seleccion <- starwars %>% 
  select(name, height, mass, homeworld)
print(seleccion)
```

3.    Ordenar personajes por altura
Ordena los personajes de mayor a menor altura usando `arrange()`.

```{r}
# Ordena los personajes de mayor a menor altura
ordenados_altura <- starwars %>% 
  arrange(desc(height))
print(ordenados_altura)

```

4.    Crear una nueva columna para el índice de masa corporal (IMC)
Calcula el índice de masa corporal (IMC) de los personajes (suponiendo que la masa es el peso en kg y la altura en metros), y añade una nueva columna utilizando `mutate()`.


```{r}
# Crea una nueva columna IMC (BMI en inglés)
imc <- starwars %>% 
  mutate(BMI = mass / (height/100)^2)
print(imc)

```

5.    Resumen de las alturas y masas promedio por especie
Utiliza `group_by()` para agrupar los datos por especie y `summarise()` para calcular la altura y masa promedio de cada especie.

```{r}
# Agrupa por especie y calcula la altura y masa promedio
resumen_especie <- starwars %>% 
  group_by(species) %>% 
  summarise(altura_promedio = mean(height, na.rm = TRUE),
            masa_promedio = mean(mass, na.rm = TRUE))
print(resumen_especie)
```

6.    Contar el número de personajes por género
Usa `count()` para contar cuántos personajes hay de cada género (gender).

```{r}
# Cuenta el número de personajes por género
conteo_genero <- starwars %>% 
  count(gender)
print(conteo_genero)

```

7.    Filtrar personajes con masa y altura disponible
Filtra los personajes que tienen datos de masa y altura no nulos usando `filter()`.

```{r}
# Filtra los personajes que tienen masa y altura disponibles
personajes_completos <- starwars %>% 
  filter(!is.na(mass) & !is.na(height))
print(personajes_completos)

```

8.    Encontrar las 5 especies más comunes
Encuentra las 5 especies más comunes utilizando `count()` y `top_n()`.

```{r}
# Encuentra las 5 especies más comunes
especies_comunes <- starwars %>% 
  count(species, sort = TRUE) %>% 
  top_n(5)
print(especies_comunes)

```


9.    Agrupar por color de ojos y calcular altura promedio
Agrupa los personajes por el color de ojos (eye_color) y calcula la altura promedio de cada grupo.


```{r}
# Agrupa por color de ojos y calcula la altura promedio
resumen_ojos <- starwars %>% 
  group_by(eye_color) %>% 
  summarise(altura_promedio = mean(height, na.rm = TRUE))
print(resumen_ojos)

```


10.   Ejercicio 10: Filtrar personajes que tienen una nave (starship)
Filtra a los personajes que tienen información sobre alguna nave (starships no es NA).

```{r}
# Filtra personajes que tienen una nave
con_nave <- starwars %>% 
  filter(!is.na(starships))
print(con_nave)

```

11.   Ejercicio Extra: Personajes más pesados por especie
Encuentra el personaje más pesado de cada especie usando `group_by()` y `slice_max()`.


```{r}
# Encuentra el personaje más pesado de cada especie
personaje_mas_pesado <- starwars %>% 
  group_by(species) %>% 
  slice_max(mass, n = 1, with_ties = FALSE)
print(personaje_mas_pesado)
```

### Ejericios adicionales


Ejemplo 1: Crear varias columnas nuevas con `mutate()`
Puedes crear más de una nueva columna en un solo `mutate()`. Vamos a calcular tanto el IMC como una clasificación según el IMC (bajo, normal, sobrepeso, obesidad).

```{r}
# Crear IMC y categoría de IMC en una sola operación
imc_categorias <- starwars %>% 
  mutate(
    BMI = mass / (height / 100)^2,
    BMI_category = case_when(
      BMI < 18.5 ~ "Bajo peso",
      BMI >= 18.5 & BMI < 25 ~ "Normal",
      BMI >= 25 & BMI < 30 ~ "Sobrepeso",
      BMI >= 30 ~ "Obesidad",
      TRUE ~ NA_character_  # Para manejar posibles valores NA
    )
  )
print(imc_categorias %>% select(name, mass, height, BMI, BMI_category))

```


Ejemplo 2: Usar `mutate()` para condicionales y lógicas
Puedes agregar una columna lógica para identificar si un personaje es considerado alto (más de 180 cm).

```{r}
# Identificar si los personajes son considerados altos (más de 180 cm)
personajes_altos <- starwars %>% 
  mutate(es_alto = if_else(height > 180, TRUE, FALSE))
print(personajes_altos %>% select(name, height, es_alto))
```


Ejemplo 3: Resumir y agrupar con `group_by()` y `summarise()`
Agrupa los personajes por su planeta natal (homeworld) y calcula estadísticas descriptivas como la altura promedio, la masa promedio y el número de personajes por cada planeta.

```{r}
# Agrupar por planeta natal y resumir altura, masa y conteo de personajes
resumen_planetas <- starwars %>% 
  group_by(homeworld) %>% 
  summarise(
    altura_promedio = mean(height, na.rm = TRUE),
    masa_promedio = mean(mass, na.rm = TRUE),
    n_personajes = n()
  ) %>% 
  arrange(desc(n_personajes))  # Ordenar por número de personajes
print(resumen_planetas)

```


Ejemplo 4: Agrupar por varias variables
Es posible agrupar por más de una variable. Aquí agrupamos por especie y género para obtener la altura y masa promedio de cada combinación de estos grupos.


```{r}
# Agrupar por especie y género y calcular estadísticas
resumen_especie_genero <- starwars %>% 
  group_by(species, gender) %>% 
  summarise(
    altura_promedio = mean(height, na.rm = TRUE),
    masa_promedio = mean(mass, na.rm = TRUE),
    n_personajes = n()
  ) %>% 
  arrange(desc(n_personajes))
print(resumen_especie_genero)

```

Ejemplo 5: Uso de `n()` dentro de `summarise()` para contar observaciones
En este caso, usamos `n()` para contar cuántos personajes existen por cada combinación de especie y género.

```{r}
# Contar personajes por especie y género
conteo_personajes <- starwars %>% 
  group_by(species, gender) %>% 
  summarise(n_personajes = n()) %>% 
  arrange(desc(n_personajes))
print(conteo_personajes)

```


Ejemplo 6: Calcular proporciones dentro de un grupo
Si deseas calcular proporciones dentro de cada grupo, puedes usar `n()` junto con alguna otra operación. Por ejemplo, calcula el porcentaje de personajes de cada género dentro de cada especie.

```{r}
# Calcular proporciones por género dentro de cada especie
proporciones_genero <- starwars %>% 
  group_by(species, gender) %>% 
  summarise(n_personajes = n()) %>% 
  mutate(proporcion = n_personajes / sum(n_personajes)) %>% 
  arrange(desc(proporcion))
print(proporciones_genero)
```


Ejemplo 7: Crear columnas de resumen condicionalmente
Puedes usar `summarise()` para hacer resúmenes condicionales. Aquí calculamos la altura y masa promedio solo para los personajes que pertenecen a la especie "Human".


```{r}
# Resumen condicional solo para humanos
resumen_humanos <- starwars %>% 
  filter(species == "Human") %>% 
  summarise(
    altura_promedio = mean(height, na.rm = TRUE),
    masa_promedio = mean(mass, na.rm = TRUE)
  )
print(resumen_humanos)

```

Ejemplo 8: Agrupación y mutación conjunta
Después de agrupar, puedes usar `mutate()` en lugar de `summarise()` para crear nuevas columnas sin resumir los datos. En este ejemplo, agrupamos por especie y creamos una columna que indica la diferencia de masa de cada personaje con la masa promedio de su especie.


```{r}
# Calcular la diferencia de masa respecto al promedio de su especie
masa_diferencia <- starwars %>% 
  group_by(species) %>% 
  mutate(masa_promedio = mean(mass, na.rm = TRUE),
         diferencia_masa = mass - masa_promedio) %>% 
  select(name, species, mass, masa_promedio, diferencia_masa)
print(masa_diferencia)

```

Ejemplo 9: Resumir usando varias estadísticas a la vez
Puedes calcular múltiples estadísticas dentro de un solo `summarise()`. Por ejemplo, calcula la altura mínima, máxima, y promedio por color de ojos.


```{r}
# Calcular estadísticas descriptivas de altura por color de ojos
resumen_ojos_altura <- starwars %>% 
  group_by(eye_color) %>% 
  summarise(
    altura_min = min(height, na.rm = TRUE),
    altura_max = max(height, na.rm = TRUE),
    altura_promedio = mean(height, na.rm = TRUE)
  )
print(resumen_ojos_altura)

```

Ejemplo 10: Agrupación y rangos
Puedes calcular el rango de una variable dentro de cada grupo. Aquí encontramos los personajes más altos y más bajos dentro de cada especie.


```{r}
# Encontrar el rango de altura dentro de cada especie
rango_altura_especie <- starwars %>% 
  group_by(species) %>% 
  summarise(
    altura_max = max(height, na.rm = TRUE),
    altura_min = min(height, na.rm = TRUE)
  ) %>% 
  arrange(desc(altura_max))
print(rango_altura_especie)

```



## Datos COVID-México 


[Datos abiertos de la secretaría de salud](https://datosabiertos.salud.gob.mx/gobmx/salud/datos_abiertos/datos_abiertos_covid19.zip)



## Guardar y leer datos desde R con RDS y RData 


Podemos leer la base de datos, incluso sin descomprimirlos, directamente en nuestra sesión de R


```{r}
bd<-read_csv("01_Raw_Data/221129COVID19MEXICO.csv.zip")
```

```{r}
glimpse(bd)
```


Sin embargo, esto puede ser muy leeeento y ocupar muchísimo espacio de memoria. Una forma de hacerlo  es leerlo vía RDS o RData


### Guardar un objeto de R 


```{r}
# Guardar un objeto a un archivo
saveRDS(bd, file = "03_Results/my_bd.rds")
# Restablecer un objeto
# readRDS(file = "03_Results/my_bd.rds")
```



```{r}
data("mtcars")
# Guardar un objeto  a un archivo
saveRDS(mtcars, "03_Results/mtcars.rds")
# Cargar con otro nombre
my_data <- readRDS("03_Results/mtcars.rds")
```



```{r}
# data1<-1:1000
# data2<-data.frame(x=1:1000, y=sin(1:1000))
# Guardar un objeto con formato RData

# save(data1, file = "03_Results/data.RData")
# Guardar múltiples objetos

# save(data1, data2, file = "03_Results/data.RData")
# Cargar los datos
load("03_Results/data.RData")
```

