---
title: "Taller análisis esoacial de datos de salud pública"
author: "Roberto Álvarez"
date: "7/9/2021"
output: html_document
---

# Cargar las librerías


```{r message=FALSE, warning=FALSE}
library(tidyverse)
library(sf)
library(mapview)
library(GADMTools)
library(ggspatial)
library(leaflet)
library(leaflet.extras2)
library(spdep)
library(spatstat)  
library(raster)
library(smacpod)
library(ggspatial)
library(DT)
```


# Caso de estudio 
## Cargar los datos

```{r}
covid <- read_csv(url("https://zenodo.org/record/4915889/files/covid19data.csv?download=1"))
```


```{r}
covid_p <- covid %>%
  st_as_sf(coords = c("lon", "lat"), crs = 4326)
```


```{r}
covid_p %>%
  filter(FECHA_RESULTADO=="2020-12-11") %>%
  ggplot() +
  geom_sf()
```




```{r}
m_p<-covid_p %>% filter(FECHA_RESULTADO == "2020-12-10") %>% 
  mapview(layer.name="puntos")

m_p
```


```{r}
peru <- gadm_sf_loadCountries("PER", level=3)
lima_sf <- peru %>%
  pluck("sf") %>%
  # Filtramos los datos espaciales solo de Lima metropolitana
  filter(NAME_2 == "Lima") %>%
  # Editamos algunos errores en nuestros datos espaciales
  mutate(NAME_3 = ifelse(NAME_3 == "Magdalena Vieja",
                         "Pueblo Libre", NAME_3))
```


```{r}
mexico<-gadm_sf_loadCountries("MEX",level=2)
cdmx_sf<-mexico %>%
  pluck("sf")
```



```{r}
mexico
```


```{r}
covid_count_mx <- covid %>%
  group_by(DISTRITO, FECHA_RESULTADO) %>%
  summarise(casos = n()) %>%
  ungroup() %>%
  complete(FECHA_RESULTADO = seq.Date(min(FECHA_RESULTADO, na.rm =T),            max(FECHA_RESULTADO, na.rm = T),                                      by="day"),
           nesting(DISTRITO), fill = list(n = 0))
```




```{r}
covid_count <- covid %>%
  group_by(DISTRITO, FECHA_RESULTADO) %>%
  summarise(casos = n()) %>%
  ungroup() %>%
  complete(FECHA_RESULTADO = seq.Date(min(FECHA_RESULTADO, na.rm =T),
                                      max(FECHA_RESULTADO, na.rm = T),
                                      by="day"),
           nesting(DISTRITO), fill = list(n = 0))

covid_sf <- lima_sf %>%
  mutate(DISTRITO = toupper(NAME_3)) %>%
  full_join(covid_count, by = "DISTRITO", "FECHA_RESULTADO")

class(covid_sf)
```



```{r}
covid_sf %>%
  filter(FECHA_RESULTADO == "2020-12-11") %>%
  ggplot() +
  geom_sf()
```



```{r}
m_sf <- covid_sf %>% 
  filter(FECHA_RESULTADO == "2020-12-11") %>%
  mapview(layer.name = "distritos")

m_sf
```



# Múltiples capas


```{r}
ggplot() +
  geom_sf(data = covid_sf %>% 
            filter(FECHA_RESULTADO == "2020-12-11")) + 
  geom_sf(data = covid_p %>% 
            filter(FECHA_RESULTADO == "2020-12-11"))
```



```{r}
m_p +m_sf
```



# Visualización de datos espaciales


## Patrones de puntos

```{r}
covid_p %>%
  filter(FECHA_RESULTADO == "2020-12-11") %>%
  ggplot() +
  geom_sf(aes(col = SEXO), alpha = .2) +
  facet_wrap(.~SEXO)
```


```{r}
p1<-covid_p %>% 
  filter(FECHA_RESULTADO == "2020-12-11") %>%
  mapview(layer.name = "points", zcol = "SEXO", burst = T)
p1

```


```{r}
library(plotly)

```



# Dos o más variables

```{r}
covid_p %>%
  filter(FECHA_RESULTADO == "2020-04-11" |
         FECHA_RESULTADO == "2020-12-11") %>%
  ggplot() +
  geom_sf(aes(col = SEXO), alpha = .2) +
  facet_grid(SEXO~FECHA_RESULTADO) +
  guides(col = F)
```

```{r}
m1 <- covid_p %>%
  filter(FECHA_RESULTADO == "2020-04-11") %>%
  mapview(zcol = "SEXO", layer.name = "2020-04-11 - SEXO")

m2 <- covid_p %>%
  filter(FECHA_RESULTADO == "2020-12-11") %>%
  mapview(zcol = "SEXO", layer.name = "2020-12-11 - SEXO")
```


```{r}
m1 | m2
```




# Composición


```{r}
covid_p %>%
  filter(FECHA_RESULTADO == "2020-12-11") %>%
  ggplot() +
  geom_sf(data = covid_sf) +
  geom_sf(aes(col = EDAD), alpha = .2) +
  scale_color_viridis_c(option = "B") +
  annotation_scale() +
  annotation_north_arrow(location = "tr",
                         style = north_arrow_nautical)+
  theme_bw()
```



# Datos en polígonos

## Una variable


```{r}
covid_sf %>%
  filter(FECHA_RESULTADO == "2020-12-11") %>%
  ggplot() +
  geom_sf(aes(fill = casos))
```






```{r}
covid_sf %>% 
  filter(FECHA_RESULTADO == "2020-12-11") %>%
  mapview(layer.name = "casos", zcol = "casos")
```


## Dos o más variable


```{r}
covid_sf %>%
  filter(FECHA_RESULTADO == "2020-04-11" |
         FECHA_RESULTADO == "2020-12-11") %>%
  ggplot() +
  geom_sf(aes(fill = casos)) +
  facet_grid(.~FECHA_RESULTADO)
```




```{r}
d1 <- covid_sf %>%
  filter(FECHA_RESULTADO == "2020-04-11") %>%
  mapview(zcol = "casos", layer.name = "2020-04-11 - casos")

d2 <- covid_sf %>%
  filter(FECHA_RESULTADO == "2020-12-11") %>%
  mapview(zcol = "casos", layer.name = "2020-12-11 - casos")
```



```{r}
d1 | d2
```



# Composición

```{r}
covid_sf %>%
  filter(FECHA_RESULTADO == "2020-12-11") %>%
  ggplot() +
  geom_sf(aes(fill = casos)) +
  scale_fill_viridis_c(option = "F", direction = -1) +
  annotation_scale() +
  annotation_north_arrow(location = "tr",
                         style = north_arrow_nautical)+
  theme_void()
```



# Variación espacial del riesgo

```{r}
covid_subset <- covid %>%
  filter(FECHA_RESULTADO == "2020-05-05")

covid_win <- owin(xrange = range(covid_subset$lon),
                  yrange = range(covid_subset$lat))
```



```{r}
covid_ppp  <-  ppp(covid_subset$lon, 
                   covid_subset$lat, 
                   window = covid_win)
```




```{r}
densidad_raster_cov <- raster(density(covid_ppp, bw.ppl), 
                              crs = 4326) %>%
  mask(lima_sf)
```



```{r}
densidad_raster_cov %>% 
  mapview()
```




# Detección de clústers

## Datos puntuales


## Estadísticas de escaneo espacial (*Spatial Scan Statistics*-SSS)



```{r}
covid_subset_posi <- covid %>%
  filter(FECHA_RESULTADO == "2020-05-05") %>%
  mutate(positividad = ifelse(METODODX == "PCR", 1, 0))

covid_scan_ppp <- ppp(covid_subset_posi$lon, 
                      covid_subset_posi$lat,
                      range(covid_subset_posi$lon),
                      range(covid_subset_posi$lat),
                      marks = as.factor(covid_subset_posi$positividad))
```



```{r}
covid_scan_test <- spscan.test(covid_scan_ppp,
                               nsim = 49, case = 2, 
                               maxd=.15, alpha = 0.05)
```


```{r}
covid_scan_test
```


```{r}
# Construimos el centroide del clúster
cent <- tibble(lon = covid_scan_test$clusters[[1]]$coords[,1],
               lat = covid_scan_test$clusters[[1]]$coords[,2]) %>%
  st_as_sf(coords = c("lon", "lat"), crs = 4326, remove = F)  

# Construimos el área del clúster en base al radio
clust <- cent %>%
  st_buffer(dist = covid_scan_test$clusters[[1]]$r)
```




```{r}
cluster <- mapview(clust, alpha.regions = 0, color = "red") 

points <- covid_subset_posi %>%
  st_as_sf(coords = c("lon", "lat"), crs = 4326) %>%
  mapview(zcol = "positividad", alpha.regions = .4, alpha = 0) 

cluster + points 
cluster | points
```



# Datos agregados (en polígonos)
# Autocprrelación espacial (global):Moran



```{r}
covid_sf_subset <- covid_sf %>%
  filter(FECHA_RESULTADO == "2020-05-05") %>%
  mutate(casos = replace_na(casos, 0))
```







```{r}
covid.nb <- poly2nb(covid_sf_subset, queen=TRUE,snap = 0.13)
```




```{r}
covid.lw <- nb2listw(covid.nb, style="W", zero.policy=TRUE)
```



```{r}
moran.test(covid_sf_subset$casos, covid.lw)
```



# Autocorrelación espacial (local):Getis Ord

```{r}
breaks <- c(-Inf, -1.96, 1.96, Inf)
labels <- c("Cold spot",
            "Not significant",
            "Hot spot")
```



```{r}
covid_lg <- localG(covid_sf_subset$casos, covid.lw)

covid_sf_lisa<-covid_sf_subset %>% 
  mutate(cluster_lg=cut(covid_lg, include.lowest = TRUE,
                        breaks = breaks, 
                        labels = labels))
```



```{r}
covid_sf_lisa %>%
          ggplot() + 
          geom_sf(aes(fill=cluster_lg)) +
          scale_fill_brewer(name="Clúster", 
                            palette = "RdBu", direction=-1) +
  theme_bw()
```




